【裁判字號】    95,再,13
【裁判日期】    950726
【裁判案由】    營業稅
【裁判全文】
臺中高等行政法院判決
                                     95年度再字第00013號
                              .
再審原告    竹泰玻璃有限公司
代  表  人  甲○○
訴訟代理人  丁○○
            程弘模律師
再審被告    財政部臺灣省中區國稅局
代  表  人  乙○○
訴訟代理人  丙○○
上列當事人間因營業稅事件，再審原告不服最高行政法院中華民
國95年3月2日以95年度裁字第433號裁定及本院中華民國94年11
月23日94年度訴字第454號確定判決提起再審之訴。本院判決如
下︰
    主  文
再審之訴駁回。
再審訴訟費用由再審原告負擔。
    事  實
一、事實概要：緣再審原告於民國（下同）86年8月至87年6月銷
    售貨物，金額分別為86年新臺幣（下同）29,890,185元；87
    年60,874,704元，未依規定開立統一發票致漏報銷售額，案
    經臺中市稅捐稽徵處查獲，核定補徵營業稅4,538,244元，
    並依行為時營業稅法第53條第3款規定，按所漏稅額處5倍罰
    鍰22,691,200元（計至百元止）。再審原告不服，申經復查
    ，結果未獲變更，提起訴願，遭決定駁回，提起行政訴訟，
    經本院以94年訴字第454號判決駁回後，提起上訴，由最高
    行政法院以95年度裁字第433號裁定駁回而告確定。再審原
    告未甘服，認本院94年訴字第454號判決具有行政訴訟法第
    273條第1項第1、13款之再審事由，提起再審之訴。
二、兩造聲明：
    (一)再審原告聲明求為判決：
      1.最高行政法院95年度裁字第433號裁定及本院94年度訴
        字第454號判決均廢棄。
      2.上列廢棄部分，訴願決定及原處分（復查決定）均撤銷
        。
    (二)再審被告聲明求為判決：駁回再審原告之訴。
三、兩造陳述：
    (一)再審原告除重複前程序之主張外，並略以：
      1.原確定判決消極不適用法規，依司法院釋字第177號解
        釋意旨，有判決適用法規顯有錯誤之再審事由存在：
        (1)原審對於本件撤銷訴訟並未依行政訴訟法第133條規
          定，依職權盡調查之能事，卻採信法務部調查局臺中
          縣調查站（下稱臺中縣調查站）以不正當方法取得，
          且無證據能力之調查筆錄，作為認定再審原告漏稅之
          證據。對於再審原告提出之臺中縣調查站不法取證抗
          辯，未予調查即率採為裁判之基礎，有違行政訴訟法
          第133條規定。
        (2)原處分機關審查再審原告銷售日報表與臺中縣調查站
          筆錄核算之金額，認定除87年5月份外均相符，87年5
          月份經核算日報表正確金額應為8,586,802元，而非
          調查站計算之8,956,919元，惟原告不可能單月份之
          營業額即高達八百多萬元），故原處分機關於核算時
          已明知臺中縣調查站移送之資料並非正確，卻未進一
          步查證，亦未通知再審原告前往該處說明，即逕為裁
          罰，其裁罰過程草率不當至為明顯。然原審未依職權
          命再審被告提出當時核算或推計再審原告營業額之原
          始資料重新調查證據，顯然違反行政訴訟法第133條
          規定。
        (3)再審原告於原確定判決審理時，曾聲請原審傳訊為再
          審原告設計電腦軟體廠商之負責人李金華到庭作證，
          以證明卷附之產品銷售日報表係測試用報表，然原審
          竟以臆測之詞，遽認無傳訊證人李金華之必要，以致
          無法釐清全案事實，亦有違行政訴訟法第133條規定
          。
        (4)臺中縣調查站之關於丁○○之調查筆錄係該站調查員
          以不正當之方法所取得，依法應無證據能力。上開筆
          錄係臺中縣調查站以違反商標法案件搜索再審原告後
          ，再約談再審原告商標業務負責人丁○○，當時陳國
          建向調查員陳稱關於再審原告之有關產品商標業務係
          由其負責，但調查局人員竟誤載丁○○係再審原告之
          實際負責人，並誤認丁○○就再審原告有關營業業務
          內容之陳述足以代表再審原告實際營業情況，再以所
          製作之調查筆錄及查扣之測試日報表移送臺中市稅捐
          稽徵處。由於再審原告日常營運事務既非由丁○○負
          責，則其於上開筆錄有關再審原告營業狀況及扣案之
          產品銷售日報表所為之意見陳述，既無權代表再審原
          告說明，且亦與事實有違，因此不得作為認定再審原
          告逃漏稅捐之證據。惟原確定判決並未依行政訴訟法
          第133條規定依職權調查證據，顯然違反該法令。
        (5)另依刑事訴訟法第98條規定，訊問被告應出於懇切之
          態度，不得用強暴、脅迫、利誘、詐欺、疲勞訊問或
          其他不正之方法。惟臺中縣調查站之調查筆錄，係先
          以違反商標法案件名義搜索再審原告後，再約談再審
          原告商標業務負責人丁○○，當時丁○○向台中縣調
          查站之調查員陳述稱，他僅負責再審原告有關產品之
          商標業務，但調查員卻以違反稅捐稽徵法案件之案由
          製作調查筆錄要求其簽名（按：違反商標法案件已經
          臺中地檢署作成不起訴處分確定在案），當時調查員
          在訊問再審原告代表人甲○○及股東丁○○時，卻利
          用疲勞訊問及其他不正之方法為之。因再審原告代表
          人甲○○罹患糖尿病極為嚴重，且訊問時間係從上午
          8點到上午11點30分，深恐體力無以為繼，據調查人
          員表示，如果再審原告代表人甲○○及股東丁○○拒
          絕簽名則無法自由離開調查站，兩人迫於無奈，只好
          配合其要求在調查筆錄上簽名，該臺中縣調查站筆錄
          始在87年10月23日上午11時50分完成製作，足證此一
          筆錄係該站調查員以不正當之方法所取得，並非當事
          人在自由意思下所簽署。惟原審卻未依行政訴訟法第
          133條規定，依職權調查證據，導致本案真相無從發
          現，致遭不利之判決。
        (6)台中市稅捐稽徵處係以擬定之金額作為再審原告漏稅
          之裁罰基礎，並非如原審所稱係以扣案所得之分類帳
          及日記帳等資料核算再審原告之營業銷售額，再審被
          告於原審主張其係按實際資料作出系爭處分合乎法令
          規定，惟並未於原審提出其核算之證據原本，顯然未
          盡其舉證責任。此與行政法院75年判字第309號判例
          ：「行政罰與刑罰之構成要件雖有不同，而刑事判決
          與行政處分亦原可各自認定事實，惟認定事實須憑證
          據，倘無證據足資認定有堪以構成行政罰或刑罰要件
          之事實存在，即不得以推測之詞予以處罰，則為二者
          所應一致。」所示之法律見解顯然互相牴觸。原審法
          院未察及上開違法情事，依職權調查有利再審原告之
          證據，與行政訴訟法第133條規定殊有未合。
      2.原確定判決有行政訴訟法第273條第1項第13款「當事人
        發現未經斟酌之證物或得使用該證物者，但如以經斟酌
        可受較有利益之裁判者為限。」之法定再審事由：
        (1)再審原告遭臺中縣調查站查扣的證物共有11項之多，
          其中因營業收入（現金部分）登記簿於前訴訟程序事
          實審之言詞辯論終結前既已存在，因當事人不知有此
          ，致未主張而未經原審斟酌，現既已發現該證物（即
          營業收入現金部分登記簿）為空白登記簿，裡面都沒
          有資料。惟原確定判決第13頁第1行至第7行判決內容
          表示：「扣押資料另含分類帳及日記帳，是本件被告
          （即再審被告）係依上開實際查得之資料．．．」等
          語。然該營業收入（現金部分）登記簿為空白之登記
          簿，如經斟酌後，將對再審原告較有利。
        (2)原處分機關有關再審原告公司銷售額之推計核定，僅
          憑扣案之「竹泰玻璃有限公司銷售日報表」及非公司
          實際負責人丁○○於臺中縣調查站之訊問筆錄，且原
          審並未再依職權調查其他證據，亦未確實審核其所憑
          推計資料內容之合理性，即率為推計核課再審原告公
          司補繳營業稅及裁處罰鍰等不利之行政處分。另外，
          是項行政處分亦顯然違背司法院釋字第218號解釋意
          旨，且有違租稅公平原則，雖是項解釋係就所得額推
          計所為之解釋，惟就納稅義務人營業額之推計，亦得
          予以比附援引，故本件有關再審原告銷售額之推計顯
          非合理，且與事實相去甚遠，因此原處分機關所為之
          行政處分，顯然欠缺妥當性及合法性，自應依法予以
          撤銷，以符法制。
        (3)原確定判決固載有：「．．．扣押資料另含分類帳及
          日記帳，是本件被告依上開實際查得之資料，核算原
          告公司於86年8月至87年6月間之銷售額．．．」云云
          ，據為其認定原處分機關係按扣案之分類帳及日記帳
          等等資料，核算再審原告營業銷售額之理由。惟遍觀
          全案所有卷證資料並無原確定判決所稱之分類帳及日
          記帳或再審原告所稱之營業收入（現金部分）登記簿
          等證物。全案卷內僅僅只附有法務部調查局臺中縣調
          查站87年11月19日（87）豐法第1053號函列有移送證
          據清單資料，而無該清單所稱之扣押證物，足證原審
          關於上開事實之認定，漏未斟酌審核再審原告所指之
          證物原本，以查對原處分機關課稅裁罰處分與事實是
          否相符。
    (二)再審被告答辯除重複前程序主張外，並略以：
      1.本案再審原告於86年8月至87年6月銷售貨物，金額分別
        為86年29,890,185元，87年60,874,704元，未依規定開
        立統一發票致漏報銷售額，案經臺中市稅捐稽徵處查獲
        ，核定補徵營業稅4,538,244元，並按所漏稅額4,538,2
        44元處5倍罰鍰22,691,200元。
      2.本件係依據再審原告實際銷售日報表所登載資料，經原
        處分機關所屬人員逐筆與再審原告當期申報數核對計算
        ，並經再審原告實際負責人丁○○（調查筆錄再審原告
        登記代表人甲○○與丁○○均確認丁○○為實際負責人
        ）所確認，有丁○○簽認之再審原告86、87年度實際銷
        售與申報銷售金額對照表可稽，一再執詞主張，實不足
        採。
    理  由
一、按「再審之訴專屬為判決之原行政法院管轄。對於審級不同
    之行政法院就同一事件所為之判決提起再審之訴者，由最高
    行政法院合併管轄之。對於最高行政法院之判決，本於第27
    3條第1項第9款至第14款事由聲明不服者，雖有前二項之情
    形，仍專屬原高等行政法院管轄。」行政訴訟法第275條定
    有明文。上開條文前段既規定專屬為「判決」之原行政法院
    管轄，故事件經判決後，當事人雖經向上級法院提起上訴但
    上級法院認為上訴不合法，以裁定駁回者，如係以下級法院
    之「判決」有再審事由，而提起再審之訴者，仍應由為「判
    決」之下級法院（原法院）管轄，而非由為「裁定」之上級
    法院管轄。本件再審原告係對最高行政法院95年度裁字第43
    3號裁定及本院94年度訴字第454號判決提起再審之訴，而且
    係主張本院判決有行政訴訟法第273條第1項第1款及第13款
    之再審事由存在。查再審原告當時就本院原確定判決提起上
    訴後，最高行政法院係以其上訴意旨難認對該判決如何違背
    法令已有具體指摘，其上訴不合法而裁定駁回上訴。是故就
    再審原告主張行政訴訟法第273條第1項第1款再審事由部分
    ，依據上開說明，再審原告之訴仍應由本院管轄；至於其主
    張同條第13款再審事由部分，依據行政訴訟法第275條後段
    規定，本院亦有專屬管轄權，合先敘明。
二、行政訴訟法第273條第1項第1款再審事由部分：
    按「有左列各款情形之一者，得以再審之訴對於確定終局判
    決聲明不服。但當事人已依上訴主張其事由或知其事由而不
    為主張者，不在此限：一適用法規顯有錯誤者。．．．」行
    政訴訟法第273條第1項第1款定有明文。本件再審原告係主
    張本院原確定判決未依職權調查下列證據，消極不適用行政
    訴訟法第133條之規定，因認本院原確定判決適用法規顯有
    錯誤：對於再審原告提出之臺中縣調查站不法取證抗辯，
    未予調查即率採為裁判之基礎。未依職權命再審被告提出
    當時核算或推計再審原告營業額之原始資料重新調查證據。
    未傳訊為再審原告設計電腦軟體之李金華到庭作證，以證
    明卷附之產品銷售日報表係測試用報表。臺中縣調查站所
    為丁○○之調查筆錄，經丁○○提出不法取證之抗辯，卻未
    調查該筆錄是否與事實相符等情。經查，再審原告所謂「原
    審未依職權調查事實」之違法事由，再審原告於原確定判決
    上訴時均已知悉，並均已於上訴時主張其事由，有其上訴理
    由狀附於最高行政法院95年度上字第297號（即95年度裁字
    第433號之進行字號）卷內可稽，依上開行政訴訟法第273條
    第1項但書規定，此部分再審之訴為無理由，應予駁回。
三、行政訴訟法第273條第1項第13款再審事由部分：
    (一)按有左列各款情形之一者，得以再審之訴對於確定終局判
      決，聲明不服。．．．十三當事人發見未經斟酌之證物或得
      使用該證物者，但以如經斟酌可受較有利益之裁判者為限
      。」行政訴訟法第273條第1項第13款定有明文。又「當事
      人對於本院判決，以發見新證物為理由，提起再審之訴者
      ，必該證物足以動搖原確定判決之基礎，否則不能認為合
      於再審條件。」最高行政法院41年度裁字第1號判例亦有
      明文。
    (二)再審原告主張當時台中縣調查站查扣之證物中有一本「營
      業收入（現金部分）登記簿」為空白之登記簿，經查所查
      扣之證物編號肆，固為「營業收入（現金部分）登記簿」
      ，但該登記簿並非空白未記載之證物，核與再審原告所述
      不符，此外，依扣押明細表及被告所提出之台中縣調查站
      移送之全部證物，亦無原告所謂「空白未記載之營業收入
      （現金部分）登記簿」存在，原告所述自難憑信，本件並
      無再審原告所述「發見未經斟酌之證物」之情形存在。況
      另本空白「營業收入（現金部分）登記簿」縱然存在，原
      確定判決既係認定原處分係「依台中縣調查站所扣押之產
      品銷售日報表，及依該報表編製之八十六及八十七年度實
      際銷售與申報銷售金額對照表，並經原告實際負責人丁○
      ○及台中市稅捐稽徵處黎明分處人員會同核算，經丁○○
      確認簽章．．．」，認原處分機關及再審被告係以實際查
      得之資料核算再審原告自86年8月至87年6月之銷售額，則
      所謂空白之「營業收入（現金部分）登記簿」如經斟酌，
      亦不足以動搖原確定判決之基礎，不能認為該證物如經斟
      酌可受較有利益之裁判。
    (三)至再審原告所述「遍觀全案所有卷證資料並無原確定判決
      所稱之分類帳及日記帳或再審原告所稱之營業收入（現金
      部分）登記簿」，並非行政訴訟法第273條第1項第13款所
      載再審事由：「當事人發見未經斟酌之證物」，是再審原
      告此部分主張亦無理由，應併予駁回。
四、綜上所述，再審原告主張本院原確定判決有行政訴訟法第27
    3條第1項第1款及第13款所載之再審事由存在，均與規定不
    符，則其所主張其他原處分違法應予撤銷之理由，均無庸加
    以審究。從而，本件再審原告之訴為無理由，應予駁回。
據上論結，本件再審原告之訴為無理由，爰依行政訴訟法第281
條、第195條第1項後段、第98條第3項前段，判決如主文。
中    華    民    國    95    年    7     月    26    日
                  第三庭 審判長 法  官  王茂修
                                法  官  莊金昌
                                法  官  許金釵
以上正本證明與原本無異。
如不服本判決，應於判決送達後20日內向本院提出上訴書狀，其
未表明上訴理由者，應於提起上訴後20日內向本院提出上訴理由
書（須依對造人數附具繕本）；如於本判決宣示或公告後送達前
提起上訴者，應於判決送達後20日內補提上訴理由書（須附繕本
）。未表明上訴理由者，逕以裁定駁回。
提起上訴應預繳送達用雙掛號郵票390元（34元及5元郵票各10份
)。
中    華    民    國    95    年    7     月    26    日
                                書記官  孫庠熙


司法院資訊處製作；財團法人民間司法改革基金會備份。
